【裁判字號】    91,訴,448
【裁判日期】    920327
【裁判案由】    國宅
【裁判全文】
臺北高等行政法院判決                              九十一年度訴字第四四八號
                              .
    原      告  甲○○
    被      告  臺北市政府
    代  表  人  乙○○市長）.
    訴訟代理人  丁○○
                丙○○兼送達.
右當事人間因國宅事件，原告不服內政部中華民國九十年十二月四日台（九十）內訴
字第九○○六九○二號訴願決定，提起行政訴訟，本院判決如左：
    主  文
訴願決定及原處分均撤銷。
訴訟費用由被告負擔。
    事  實
一、事實概要：
    原告於民國七十八年四月十二日以一般戶身分，向被告申請等候承購國宅，經初
    審合格列為一般戶第一八六五二順位，八十五年間被告全面清查等候戶有無自有
    住宅，原告經重新編列為一般戶第一二○三○號順位。嗣被告為辦理資格複審作
    業經其所屬國民住宅處以八十八年十二月三日北市宅三字第八八二三九一四二○
    ○號函通知原告檢附七十八年四月三十日迄今之全戶戶籍謄本辦理複審。因原告
    申請資格複審時資料未備齊，國民住宅處復於九十年二月九日以北市宅三字第九
    ○二○二八一三○○號函通知原告於九十年二月二十日前補送全戶戶籍資料，原
    告於九十年二月十八及九十年三月十五日檢附全戶戶籍資料，經被告審核，查知
    原告之姪子陸元煦持有臺北市○○○路○段三五號地下樓、三樓之一、四樓及臺
    北市○○○路○段一○八號七樓之十七等四戶自有住宅，與國民住宅出售出租及
    商業服務設施暨其他建築物標售標租辦法第四條第一項第三款規定、臺北市政府
    七十八年三月二十四日北市府宅三字第三一五六三一號公告及內政部七十三年七
    月十三日台內營字第二四一○九三號函示不符，被告函知原告等候國宅之資格應
    予註銷，原告不服，提起訴願，經遭決定駁回，遂向本院提起行政訴訟。
二、兩造聲明：
  (一)原告聲明：（原告未於言詞辯論期日到場，聲明及陳述依其起訴狀所為而記載）
    訴願決定及原處分均撤銷。
  (二)被告聲明：
    1.駁回原告之訴。
    2.訴訟費用由原告負擔。
三、兩造之爭點：被告註銷原告等候承購國宅之資格及順位是否合法有據？
  (一)原告主張之理由：
    1.按「申請承購或承租國民住宅者，應具備下列各款之條件：一、年滿二十歲，
      在當地設有戶籍者。二、與直系親屬設籍於同一戶或有配偶者。．．．三、本
      人、配偶、戶籍內之直系親屬及其配偶，均無自有住宅者．．．。」「前項採
      依序配售或配租者，應建立等候名冊。經列入等候名冊之等候戶，於等候承購
      或承租期間，應符合國民住宅承購或承租之資格。」國民住宅出售出租及商業
      服務設施暨其他建築物標售標租辦法第四條第一項及第十條第二項定有明文。
      原告生於一年七月二十六日，設籍台北市○○○路○段三五號三樓之一，配偶
      王德美滯留大陸，姪兒陸元煦雖有自用住宅但非直系親屬，自合於相關規定。
    2.又被告七十八年三月二十四日以北市府宅三字第三一五六三一號公告：「公告
      建立申請承購國宅及貸款自購住宅等候名冊接受市民申請。．．．、申請人應
      具備之條件：（一）男子須年滿二十五歲，女子須年滿二十二歲，但未婚者須
      二人以上三親等共同生活設籍．．．。（上開年齡限制於八十六年十月二十九
      日修正為年滿二十歲）」又按國民住宅之興建旨在照顧收入較低家庭，國宅申
      購戶本人未婚，以戶內無直系親屬而與兄弟姊妹共同生活者提出申請，在國宅
      配售上，仍以家庭戶配售，前開家庭戶承購或承租國宅之資格，同受國民住宅
      出售出租及商業服務設施暨其他建築物標售標租辦法第四條第一項規定之限制
      ，其共同生活之兄弟姊妹亦應無自有住宅，內政部七十三年七月十三日台內營
      字第二四一○九三號函著有釋示。原告生於一年七月二十六日，設籍台北市○
      ○○路○段三五號三樓之一，配偶王德美滯留大陸，姪兒陸元煦有自用住宅，
      但既非直系親屬，更非兄弟姐妹，更合於相關規定。原告於七十八年四月十二
      日以一般戶身分，向被告所屬國民住宅處申請等候承購國宅，如初審係訴願決
      定理由欄所述：「以原告與其姪子、姪媳共同居住事實予以認定合格」，則認
      事用法即明顯違反理由前揭被告及原訴願決定機關各項法規與函示。
    3.嗣被告所屬國民住宅處以八十八年十二月三日北市宅三字第八八二三九一四二
      ○○號函通知原告檢附七十八年四月三十日迄今之全戶戶籍謄本辦理複審。復
      於九十年二月九日以北市宅三字第九○二○二八一三○○號函通知原告於九十
      年二月二十日前補送全戶戶籍資料，原告於九十年三月十五日檢具全戶戶籍資
      料，被告以「審核發現，原告之姪子陸元煦持有臺北市○○○路○段三五號地
      下樓、三樓之一、四樓及臺北市○○○路○段一○八號七樓之十七等四戶自有
      住宅，與國民住宅出售出租及商業服務設施暨其他建築物標售標租辦法第四條
      第一項第三款規定、臺北市政府七十八年三月二十四日北市府宅三字第三一五
      六三一號公告及內政部七十三年七月十三日台內營字第二四一○九三號函示意
      旨不符」為由，而以九十年四月十八日府宅三字第九○○四一八九○○○號函
      知原告等候國宅之資格及順位應予註銷。揆諸首揭法條、被告公告及原訴願決
      定機關函規定，原處分為無理由，應予廢棄。
    4.又查原處分書說明第四項：「台端如不服本處分，得於本件行政處分書到達之
      次日起三十日內，向本府提出訴願書．．．。」，原告依法提起訴願後，被告
      以九十年五月十七日北市訴酉字第九○二○三八二七一○號函要求所屬國民住
      宅處答辯，國民住宅處隨後以九十年六月四日北市宅三字第九○二一四三九一
      ○○號函向內政部請求解釋，其內容略以「主旨：有關市民戶籍資料配偶欄登
      載屬早期來台時依口述登錄資料，其等候承購國宅資格相關疑義，函請釋復。
      說明：一、依貴部九十年五月二十二日台（九十）內訴字第九○○四五○七號
      函及本府九十年五月十七日北市訴（酉）字第九○二○三八二七一○號函辦理
      。二、於七十八年間登記等候承購國宅，因配偶未隨軍來台定居，乃以單身設
      籍身分認定，經陸君提供共同生活之三親等共同居住證明，致本處檢具渠等戶
      籍資料，送請財政部財稅資料中心查核，查其共同生活姪子持有住宅核與規定
      不符註銷其等候承購國宅資格。三、本案陸君因其配偶居住於大陸，並非單身
      設籍，本處查其姪子持有住宅且註銷其承購國宅資格及順位，陸君因不服本處
      九十年四月十八日府宅三字第九○○四一八九○○號函處分，依規定提起訴願
      。據陸君陳述於來台時即記載有配偶，欲配得國宅接其來台居住，惟因目前相
      關戶籍資料無法查得配偶王德美是否確實為大陸人士？是否健在？本案是否得
      以從寬認定其因大陸配偶無自有住宅並同意其恢復承購國宅資格及順位，敬請
      就法令相關規定惠予函釋。訴願案件請俟賜復後研處。」，由此可見本案之爭
      議實繫於原告配偶王德美是否確實為大陸人士，是否健在，本案是否得以從寬
      認定其因大陸配偶無自有住宅並同意其恢復承購國宅資格及順位；而與原告姪
      兒是否有住宅無關，應請陸委會協助被告審核為要。另據訴願法規定本案應由
      被告處理且亦經受理在案，未知何以又由內政部審理，顯見程序亦有瑕疵。
  (二)被告主張之理由：
    1.原告係於七十八年四月十二日申請等候承購國宅，並經資格審核合格編列等候
      順位一八六五二號，後經八十五年全面清查等候戶資格，重新編列為第一二○
      三○號順位。並採預先審查有無自有住宅方式查核，經被告所屬國民住宅處於
      八十八年十二月三日以北市宅三字第八八二三九一四二○○號函通知原告略以
      ：於八十八年十二月二十日至二十一日檢送七十八年四月卅日迄今全戶戶籍資
      料辦理資格審查作業，原告並於八十八年十二月二十日申請複審補辦。經查原
      告因申請資格複查時資料未備齊，請原告再檢送自七十八年四月卅日至八十八
      年六月二日及配偶之戶籍謄本至被告辦理。被告復於九十年二月九日以北市宅
      三字第九○二○二八一三○○號函通知原告於九十年二月廿日前再將全戶戶籍
      資料送交被告後送財政部財稅資料中心查核，原告於九十年二月十八日再檢附
      戶籍謄本及里長證明各乙份，至國宅處補件複審，經查所檢附之全戶戶籍謄本
      尚缺七十八年四月卅日至八十八年六月二日之全戶戶籍謄本及未加蓋里辦公室
      印信之里長證明，並於九十年三月一日以北市宅三字第九○二○四九三五○○
      號函再次通知原告補件。原告於九十年三月十五日將七十八年四月三十日至八
      十八年六月二日戶籍資料補齊。經被告將原告本人及共同生活設籍之三等親戶
      籍資料送請財政部財稅資料處理中心查核結果，並於九十年三月六日函知原告
      姪子陸元煦持有坐落於台北市大安區○○○路○段三十五號地下樓、三樓之一
      、四樓及台北市中山區○○○路○段一○八號七樓之十七等四戶住宅，即核與
      國民住宅出售出租及商業服務設施暨其他建築物標售標租辦法第四條第一項規
      定不符，故註銷等候承購國宅資格及順位在案。
    2.依「國民住宅出售出租及商業設施暨其他建築物標售標租辦法」第四條第一項
      第三款之規定：「申請承購國民住宅者，本人、配偶、戶籍內之直系親屬及其
      配偶均無自有住宅」，又依內政部八十一年六月二十六日台內營字第八一○三
      四八號函釋：申請人自初審至配售時，均須符合承購國宅資格始得配售。又依
      內政部七十三年七月十三日台內營字第二四一○九三號函略釋：「按國民住宅
      之興建旨在照顧收入較低家庭，國宅申購戶本人未婚，以戶內無直系親屬而與
      兄弟姊妹共同生活者提出申請，在國宅配售上，仍以家庭戶配售，前開家庭戶
      承購或承租國宅之資格，同受國民住宅出售出租及商業設施暨其他建築物標售
      標租辦法」第四條第一項第三款之規定限制．．．。」又依內政部八十六年十
      月卅日台（八六）內營字第八六○八二九三號函釋：「按政府興建國民住宅，
      旨在照顧收入較低收入家庭之『國民』，此為國民住宅條例第一條及第二條所
      明定。國民住宅出售出租及商業設施暨其他建築物標售標租辦法第四條第一項
      第一款復明定申請承購（租）國民住宅者，須在當地設有戶籍。故凡中華民國
      國民符合國民住宅承購資格者，均可逕向戶籍所在地國民住宅主管機關申請承
      購（租）國民住宅，與是否持有僑居地居住證明無涉。」及七十八年三月廿四
      （七八）北市府宅三字第三一五六三一號公告建立申請承購國宅及貸款自購住
      宅等候名冊接受市民申請公告事項二：申請人應具備之條件略：（一）男子須
      年滿二十五歲，女子須年滿二十二歲，但未婚者須二人以上三親等共同生活設
      籍．．．。又被告於九十年四月十八日以府宅三字第九○○四一八九○○○號
      函：「．．．說明：三、台端係本市國宅等候戶一般戶第一二○三○順位，經
      本府國民住宅處將台端本人及共同生活設籍之三等親戶籍資料送請財政部財稅
      資料處理中心查核結果，經查台端姪子陸元煦持有坐落於台北市大安區○○○
      路○段三五號地下樓、三樓之一、四樓及台北市中山區○○○路○段一○八號
      七樓之十七等四戶住宅即核與上開規定不符，故應予註銷等候承購國宅資格及
      順位。」，綜上，本案係原告於九十年三月七日檢送相關文件補辦資格複審作
      業，經審查原告依前開辦法及規定，自應取銷其承購權，故被告首揭註銷其等
      候承購國宅資格及順位之處分，依規定並無不合。
    理  由
甲、程序方面：
    本件原告經合法通知，無正當理由而未於言詞辯論期日到場，核無行政訴訟法第
    二百十八條準用民事訴訟法第三百八十六條各款所列情形，爰依被告之聲請由其
    一造辯論而為判決，合先敘明。
乙、實體方面：
一、原告於七十八年四月十二日以一般戶身分，向被告申請等候承購國宅，經初審合
    格列為一般戶第一八六五二順位，八十五年間被告全面清查等候戶有無自有住宅
    ，原告經重新編列為一般戶第一二○三○號順位。嗣被告為辦理資格複審作業經
    其所屬國民住宅處以八十八年十二月三日北市宅三字第八八二三九一四二○○號
    函通知原告檢附七十八年四月三十日迄今之全戶戶籍謄本辦理複審。因原告申請
    資格複審時資料未備齊，國民住宅處復於九十年二月九日以北市宅三字第九○二
    ○二八一三○○號函通知原告於九十年二月二十日前補送全戶戶籍資料，原告於
    九十年二月十八及九十年三月十五日檢附全戶戶籍資料，經被告審核，查知原告
    之姪子陸元煦持有臺北市○○○路○段三五號地下樓、三樓之一、四樓及臺北市
    ○○○路二段一○八號七樓之十七等四戶自有住宅，與國民住宅出售出租及商業
    服務設施暨其他建築物標售標租辦法第四條第一項第三款規定、臺北市政府七十
    八年三月二十四日北市府宅三字第三一五六三一號公告及內政部七十三年七月十
    三日台內營字第二四一○九三號函示不符，被告函知原告等候國宅之資格應予註
    銷，原告不服，提起訴願，經遭決定駁回之事實，有原告台北市等候承購國宅、
    貸款自購住宅申請書、被告九十年四月十八日府宅三字第九○○四一八九○○○
    號處分書及內政部九十年十二月四日台（九十）內訴字第九○○六九○二號訴願
    決定書在卷可憑，堪信為真實。本件爭點應為被告註銷原告等候承購國宅之資格
    及順位是否合法有據？
二、按「申請承購或承租國民住宅者，應具備下列各款之條件：一、年滿二十歲，在
    當地設有戶籍者。二、與直系親屬設籍於同一戶或有配偶者。：三、本人、配偶
    、戶籍內之直系親屬及其配偶，均無自有住宅者。．．．。」「前項採依序配售
    或配租者，應建立等候名冊。經列入等候名冊之等候戶，於等候承購或承租期間
    ，應符合國民住宅承購或承租之資格。」國民住宅出售出租及商業服務設施暨其
    他建築物標售標租辦法第四條第一項及第十條第二項定有明文。又臺北市政府七
    十八年三月二十四日以北市府宅三字第三一五六三一號公告：「公告建立申請承
    購國宅及貸款自購住宅等候名冊接受市民申請。．．．二、申請人應具備之條件
    ：（一）男子須年滿二十五歲，女子須年滿二十二歲，但未婚者須二人以上三親
    等共同生活設籍。．．．。（上開年齡限制於八十六年十月二十九日修正為年滿
    二十歲）」。又「按國民住宅之興建旨在照顧收入較低家庭，國宅申購戶本人未
    婚，以戶內無直系親屬而與兄弟姊妹共同生活者提出申請，在國宅配售上，仍以
    『家庭』戶配售，前開『家庭』戶承購或承租國宅之資格，同受『國民住宅出售
    出租及商業服務設施暨其他建築物標售標租辦法』第四條第一項規定之限制，其
    共同生活之兄弟姊妹亦應無自有住宅。」亦有內政部部七十三年七月十三日台內
    營字第二四一○九三號函釋可資參照。
三、本件被告註銷原告等候承購國宅之資格及順位係以原告姪子陸元煦持有住宅坐落
    於台北市大安區○○○路○段三五號地下樓、三樓之一、四樓及台北市中山區○
    ○○路○段一○八號七樓之十七等四戶住宅而認與上開規定不符資為論據。查原
    告與姪子陸元煦係共同生活之三親等旁系血親，而上開國民住宅出售出租及商業
    服務設施暨其他建築物標售標租辦法第四條第一項第三款規定，並無限制共同生
    活之三親等旁系血親有自有住宅者，不得申請承購或承租國宅，再內政部七十三
    年七月十三日台內營字第二四一○九三號函釋，亦係針對戶內無直系親屬而與兄
    弟姊妹共同生活者提出申請，在國宅配售之限制，其共同生活之兄弟姊妹亦應無
    自有住宅而為解釋，並不包括共同生活之三親等旁系血親，被告援引上開規定及
    函釋註銷原告等候承購國宅之資格及順位，於法即有未合。訴願決定未予糾正，
    亦非妥適。從而原告主張原處分與國民住宅出售出租及商業服務設施暨其他建築
    物標售標租辦法第四條第一項第三款、內政部七十三年七月十三日台內營字第二
    四一○九三號函示意旨不符，請求撤銷訴願決定及原處分，即無不合，應予准許
    。兩造其餘主張、陳述與本件判決結果不生影響，故不另一一論述，併此敘明。
據上論結，本件原告之訴為有理由，爰依行政訴訟法第九十八條第三項前段、第二百
十八條，民事訴訟法第三百八十五條第一項前段，判決如主文。
中      華      民      國    九十二    年      三      月    二十七    日
                        臺 北 高 等 行 政 法 院   第 三 庭
                                           審 判 長 法  官  姜素娥
                                                    法  官  林文舟
                                                    法  官  陳國成
右為正本係照原本作成。
如不服本判決，應於送達後二十日內，向本院提出上訴狀並表明上訴理由，如於本判
決宣示後送達前提起上訴者，應於判決送達後二十日內補提上訴理由書（須按他造人
數附繕本）。
中      華      民      國    九十二    年      三      月    二十八    日
                                                    書記官  王英傑


司法院資訊處製作；財團法人民間司法改革基金會備份。
